【裁判字號】    99,訴,248
【裁判日期】    990720
【裁判案由】    塗銷所有權移轉登記
【裁判全文】
臺灣基隆地方法院民事判決               99年度訴字第248號
原      告  台新國際商業銀行股份有限公司
法定代理人  甲○○
訴訟代理人  乙○○
被      告  丁○○
            丙○○
上列當事人間請求塗銷所有權移轉登記事件，本院於民國99年7
月6日言詞辯論終結，判決如下：
    主  文
被告丁○○於民國九十五年九月二十一日就坐落於基隆市○○區
○○段000000000地號土地（權利範圍為十萬分之九六
八七）及其上之000000000建號建物（權利範圍全部、
門牌號碼為基隆市○○區○○路二七六號五樓）與被告丙○○之
贈與行為，及民國九十五年十月十二日所為之所有權移轉行為，
均應予撤銷。
被告丙○○應將前項不動產於基隆市信義地政事務所登記日期民
國九十五年十月十二日，登記原因為買賣之所有權移轉登記予以
塗銷，並回復登記為被告丁○○所有。
訴訟費用新臺幣陸仟陸佰壹拾元由被告負擔。
    事實及理由
一、被告丙○○經合法通知，未於言詞辯論期日到場，核無民事
    訴訟法第386條各款所列情形，爰依同法第385條第1 項前段
    之規定，准原告之聲請，由其一造辯論而為判決。
二、原告起訴主張：被告丁○○於民國93年10月間向原告請領現
    金卡使用，依約被告丁○○應按期清償帳款，詎被告丁○○
    自95年9月16日起即未依約繳款，至99年5月28日止尚積欠原
    告新臺幣（下同）600,056 元。惟被告丁○○為逃避此一債
    務，竟於95年10月12日將其所有如附表所示之不動產（下稱
    系爭不動產），以買賣為原因（原因發生在95年9月21 日）
    移轉予被告丙○○所有。按債務人所有之財產除對於特定債
    權人設有擔保物權外，應為一切債務之總擔保，倘債務人財
    產已不足清償一切債務時，而竟將財產惡意脫產他人，且非
    用以清償具有優先受償權之債務，對於普通債權人甚不公平
    ，即難謂無詐害行為（最高法院78年度台上字第1583號判決
    意旨參照）。是被告丁○○將其所有系爭不動產以買賣之名
    移轉登記為被告丙○○所有，顯屬有害即債權之行為無疑；
    且系爭不動產之抵押權所設定之債務人並未塗銷，亦未變更
    為被告丙○○，由此違背一般交易慣例之事實，亦可認定該
    買賣行為顯係通謀虛偽意思表示，實係以買賣之名義而達成
    贈與目的之行為，依民法第87條第2 項之規定，被告間之買
    賣行為自應適用關於贈與行為之規定無疑。為此先位請求依
    民法第244條第1項及第4 項之規定，訴請撤銷被告間所為贈
    與之債權行為及所有權移轉之物權行為，並塗銷物權移轉登
    記。縱認被告間之買賣契約有效，惟系爭不動產買賣及移轉
    所有權之行為亦係有害於原告之債權，並為受益人丙○○所
    明知等語，為此備位請求依民法第244條第2項及第4 項之規
    定，訴請撤銷被告間所為買賣之債權行為及所有權移轉之物
    權行為，並塗銷物權移轉登記等語。並聲明：(一)被告間就系
    爭不動產於95年9月21日以買賣原因所為債權行為及於95 年
    10月12日所有權權移轉登記之物權行，均應予撤銷；(二)被告
    丙○○應將系爭不動產於95年10月12日經地政機關以買賣為
    原因所為之所有權移轉登記，予以塗銷，並回復登記為被告
    丁○○所有。
三、被告丙○○經合法通知，未於言詞辯論期日到場，亦未提出
    書狀為何聲明或陳述以供本院參酌。
    被告丁○○則以：被告丙○○與渠係兄弟關係，伊購買系爭
    不動產當時有向被告丙○○借款15萬元，係以180 萬元所購
    買，並向上海銀行貸款170萬元，故系爭不動產伊係作價170
    萬元讓與給被告丙○○，除抵償所積欠之15萬元借款外，過
    戶後由被告丙○○負責清償系爭不動產每月約1萬1000 元之
    貸款，因被告丙○○當時剛當完兵回來，沒有正式工作，無
    能力購買系爭不動產，亦無法辦理貸款，故抵押債務人之部
    分並未辦理變更，而貸款部分則由家人幫忙清償等語，資為
    抗辯，並為答辯聲明：駁回原告之訴。
四、得心證之理由：
    原告主張被告丁○○向原告請領現金卡使用，並未依約按期
    繳納帳款，自95年9月16日起至99年5月28日月間尚積欠原告
    600,056元，被告丁○○則以95年9月28日之買賣為登記原因
    ，於96年10月12日將其所有系爭不動產辦理移轉登記予被告
    丙○○；被告丁○○與被告丙○○為兄弟關係，而被告丙○
    ○係以承受系爭不動產上之貸款餘額及抵銷借款15萬元之方
    式承受系爭不動產，並未給付任何買賣價金予被告丁○○。
    系爭不動產之抵押貸款設定義務人迄今尚未辦理變更為被告
    丙○○等情，業據原告提出現金卡申請書、催收帳卡查詢紀
    錄、土地登記第二類謄本、建物登記第二類謄本、基隆市信
    義地政事務所異動索引等件（均為影本）為證，並為被告丁
    ○○所不爭執，被告丙○○則經合法通知，未於言詞辯論期
    日到庭，亦未提出準備書狀為何聲明或陳述，自堪信原告主
    張之事實為真實。是本件所應審究者，為：被告丁○○就系
    爭不動產所為移轉行為，是否為無償行為？有無害及原告之
    債權？茲詳述如后：
    (一)按稱買賣者，謂當事人約定一方移轉財產權於他方，他方
      支付價金之契約；稱贈與者，謂當事人約定，一方以自己
      之財產無償給與他方，他方允受之契約，民法第345條第1
      項、第406 條分別定有明文。故買賣與贈與最大之差別在
      於受移轉財產權之一方，是否負有給付相當於該財產權價
      值即對價之義務。又按所謂附有負擔之贈與，係指贈與契
      約附有約款，使受贈人負擔應為一定給付之債務而言（最
      高法院32年上字第2575號判例意旨參照）。由於受贈人所
      為負擔並非對價，故附負擔之贈與仍屬特種贈與之一種，
      除別有規定外，當然適用一般贈與之規定。本件被告丁○
      ○既自承系爭不動產轉讓予被告丙○○當時，被告丙○○
      剛當完兵回來，工作不穩定，並無能力購買，事實上是將
      系爭不動產贈與給被告丙○○，除抵償積欠被告丙○○之
      15萬元借款外，並由被告丙○○負責繳納每個月約1萬100
      0元之貸款，被告丙○○並未另外支付價金予被告丁○○
      ，顯見被告間之真意係屬附有負擔之贈與，即以受贈人對
      於贈與人或第三人負有為一定給付義務為附款之贈與，為
      特別贈與之一種。
    (二)又按表意人與相對人通謀而為虛偽意思表示者，其意思表
      示依民法第87條規定固為無效。惟虛偽意思表示，隱藏他
      項法律行為者，適用關於該項法律行為之規定。民法第11
      2 條定有明文。被告間就系爭不動產並無買賣之真意，而
      係附有負擔之贈與已如上所述，揆諸上開規定，自應認被
      告間形式上所訂立之買賣契約固屬無效，然其等所隱藏之
      附有負擔贈與則屬有效。
    (三)再按所謂附有負擔之贈與，係指贈與附有約款，使受贈人
      負擔應為一定給付之債務者而言。最高法院32年度上字第
      2575號著有判例。該贈與與負擔僅有主從牽連關係，而無
      對價關係，即所負擔僅為限制贈與契約效力之附約款，非
      互由給付而取得利益，故仍為片務無償契約。倘所附負擔
      之給付，高於贈與物之價值，依民法第413 條：「附有負
      擔之贈與，其贈與不足清償其負擔者，受贈人僅於贈與之
      價值限度內，有履行其負擔之責任。」之規定，該超過部
      分，受贈人無履行責任。是縱該附負擔之給付，等於或高
      於贈與物之價值，仍不失其為附負擔贈與之性質，且仍為
      無對價關係之無償行為。
    (四)復按債務人所為之無償行為，有害及債權者，債權人得聲
      請法院撤銷之。又債權人依規定聲請法院撤銷時，得並聲
      請命受益人或轉得人回復原狀。民法第244條第1項、第4
      項定有明文。又民法第244 條所謂有害債權，指債務人減
      少其積極財產（如讓與所有權、設定他物權、免除債權等
      是），或增加消極財產（如承擔債務），因而足以減少其
      一般財產，削弱共同擔保，使債權受有損害而不能完全受
      清償而言，債務人有此行為，通稱為詐害債權行為或詐害
      行為（最高法院48年台上字第1750號判例意旨參照）。經
      查，被告丁○○於95年度之所得收入僅為96,786元，有本
      院依職權調得被告丁○○稅務電子閘門財產所得調件明細
      表在卷可稽，而被告丁○○於95年9月21 日將系爭不動產
      贈與予被告丙○○，並於95年10月12日辦理所有權移轉登
      記乙節，亦有土地登記第二類謄本、建物登記第二類謄本
      及本院依職權向基隆市信義地政事務所調閱系爭不動產申
      請案件相關資料在卷可按。又被告丁○○亦自承其除積欠
      原告現金卡帳款外，尚積欠花旗銀行、玉山銀行、中國信
      託商業銀行、萬泰銀行等多家金融機構款項約計40餘萬元
      ，且迄今尚未清償（見本院99年7月6日言詞辯論筆錄），
      然被告丁○○竟仍於95年9月21 日將其名下唯一之不動產
      即系爭不動產之所有權以附負擔之贈與方式移轉登記予被
      告丙○○，是依客觀情事判斷，被告丁○○於為該無償行
      為時，其所有收入顯已不足清償債務，被告間就系爭不動
      產所為之無償行為，自屬有害於原告之債權，是原告依民
      法第244條第1項規定請求撤銷被告間無償贈與（債權）及
      所有權移轉（物權）法律行為，洵屬有據，應予准許。
    (五)末按債權人依民法第244條第1項或第2 項之規定聲請法院
      撤銷債務人所為之無償行為時，得並聲請命受益人或轉得
      人回復原狀。民法第244條第4項定有明文。本院既將被告
      間就系爭不動產所有權移轉登記所憑之贈與（債權）及所
      有權移轉（物權）法律行為予以撤銷，則原告自得依上開
      規定，請求被告丙○○負回復原狀之責。是原告依民法第
      244條第4項前段請求被告丙○○將系爭不動產於95年9 月
      21日以買賣為原因所為之所有權移轉登記予以塗銷，亦有
      理由，應予准許。
    (六)又預備訴之合併，係以當事人先位之訴有理由，為備位之
      訴裁判之解除條件；先位之訴無理由，則為備位之訴裁判
      之停止條件。本件原告先位之訴既為有理由，是本院就其
      備位之訴，即毋庸予以審究，附此敘明。
五、訴訟費用即第一審裁判費6,610元由被告負擔。
據上論結，本件原告之訴為有理由，依民事訴訟法第385條第1項
前段、第78條、第85條第1項、第87條第1項，判決如主文。
中    華    民    國    99    年    7     月    20    日
                  民事庭法  官  林淑鳳
以上正本係照原本作成。
對於本件判決如有不服，應於收受送達後20日內向本院提出上訴
書狀，上訴於本院合議庭，並按他造當事人之人數附具繕本。
中    華    民    國    99    年    7     月    20    日
                        書記官  王鵬勝
附表：
  土地：基隆市○○區○○段0000-0000地號（權利範圍：9687/
        100000）
  建物：基隆市○○區○○段00000-000建號（權利範圍：全部
        ）即門牌號碼－基隆市○○區○○路276號5樓

司法院資訊處製作；財團法人民間司法改革基金會備份。
